【裁判字號】    89,台上,2937
【裁判日期】    890525
【裁判案由】    公共危險
【裁判全文】
最高法院刑事判決                              八十九年度台上字第二九三七號
    上  訴  人  乙○○
    選任辯護人  黃正彥律師
    上  訴  人  林淑
右上訴人等因公共危險案件，不服台灣高等法院台南分院中華民國八十七年二月二十
五日第二審判決（八十六年度上訴字第一九四三號，起訴案號：台灣台南地方法院檢
察署八十五年度偵字第一四二八二號）提起上訴，本院判決如左：
    主  文
原判決撤銷，發回台灣高等法院台南分院。
    理  由
本件原判決認定上訴人乙○○於民國六十四年一月間，以其妻鄭陳實憐登記所有之坐
落台南市○○段九○五號土地，興建建物門牌台南市○○路○段二三三巷一至二十號
房屋，出售予吳國璋、陳金龍、周建福、蔡秋芬、郭文益、黃雪霞、蔡坤寶、郭勝雲
、吳信利、潘鴻龍、林中福等人，於六十五年間起提供同段九○二號土地（地目水，
重測前為海尾寮段二三之二）上之台南市○○區○○路三段二三三巷，作為通往安中
路三段之供公眾通行道路。嗣乙○○將該同段九○二號土地出租予上訴人甲○○經營
「小孔明托兒所」，二人基於壅塞陸路之犯意聯絡，乙○○於八十三年六月間，以其
妻鄭陳實憐名義向台南市政府申請核發同段九○二號土地，廢用水路，變更地目為建
，申請建築用途為托兒所之建照使用執照，並為基於托兒所兒童出入之安全，再於八
十五年十月十五日，僱工搭建鐵皮圍牆，以壅塞該安中路三段二三三巷內靠近該巷一
至二十號住戶之巷口；甲○○則於該巷靠近安中路三段之巷口正門做鐵欄杆門柵，鐵
欄杆門柵正中央懸掛著「小孔明托兒所」之圓形招牌，作為其「小孔明托兒所」之出
入大門，而壅塞該二三三巷道路，致該巷上開一至二十號之住戶等人及公眾，均無法
出入該二三三巷，而生往來之危險等情。因而撤銷第一審無罪之判決，改判論處上訴
人等共同壅塞陸路，致生往來之危險（原判決主文誤載為致生公共危險）罪刑。固非
無見。惟查：(一)有罪之判決書，對被告有利之證據不採納者，應說明其理由，為刑事
訴訟法第三百十條第二款所明定。故有罪判決書對於被告有利之證據，如不加採納，
必須說明其不予採納之理由，否則即難謂無判決不備理由之違誤。本件上訴人甲○○
一再否認有壅塞陸路，致生往來危險之犯罪故意，辯稱該鐵皮圍牆係乙○○僱工所搭
建，與伊無關等語。其於原審並提出由乙○○之妻鄭陳實憐出具之聲明書為證（見原
審卷第五十一頁）。而乙○○於偵審中，亦坦承「當初甲○○確反對圍起來」；「圍
牆對林女無用，係伊為確認界址，才圍起來」（見偵卷第十一頁、原審卷第四十頁）
。參以證人顏瑞銘於原審亦證稱該二三三巷前鐵皮圍牆係乙○○所圍，伊應住戶請求
去調解，甲○○有說叫乙○○拆掉，鄭某說地是其所有，不答應等語（見原審卷第五
十七頁背面、五十八頁），似徵甲○○並無與乙○○有犯意聯絡及行為分擔情事。況
林女於原審所具答辯狀復稱，伊獲知乙○○要圍鐵皮圍牆，曾要其先與左鄰右舍協調
，鄭某於圍堵當天，自稱已向住戶說明，且其當天曾兩次至告訴人吳國璋家中，告知
其事，適吳某不在，乃轉告其妻，請聯絡吳某（見原審卷第四十八頁背面）等語。所
供倘屬實情，似足為其與乙○○並無共同正犯關係之有利佐證，原判決對之未加詳究
，遽課以甲○○本件共同正犯罪責，不無證據調查未盡之可議，判決內就上揭有利於
林女之證據未予採酌，復未敘明不採之理由，併屬理由不備。(二)原判決理由以乙○○
於六十四年一月間，以其妻鄭陳實憐登記所有之坐落台南市○○段九○五號土地上，
興建二十間房屋，其建物門牌申請為台南市○○路○段二三三巷一號至二十號出售，
有台南市安南區戶政事務所門牌證明書二十份附於警卷足稽（見原判決理由二之(二)）
。然觀之警卷所附，由台南市安南區戶政事務所製發之門牌證明書僅有十一份（見警
卷第十六至二十一頁），則原判決所記載之證據與卷證資料不相符合，所採二十份門
牌證明書，其中九份未見於卷證之內，其引為論據之一，採證自屬違法。(三)原判決認
乙○○係僱工搭建鐵皮圍牆，以壅塞該台南市○○區○○路三段二三三巷，而生往來
之危險，然所僱工人對之究係知情，而有共同犯意聯絡，或為不知情，而為鄭某利用
，以實施犯罪者，原判決事實未加認定、記載，致其適用法則適當與否，本院無從判
斷。(四)訊問被告應先告知一、犯罪嫌疑及所犯所有罪名。二、得保持緘默，無須違背
自己之意思而為陳述。三、得選任辯護人。四、得請求調查有利之證據。八十六年十
二月十九日修正公布之刑事訴訟法第九十五條定有明文。此乃犯罪嫌疑人及被告在刑
事訴訟程序上受告知及聽聞之權利，為行使防禦權之基本前提，屬於人民依憲法第十
六條所享訴訟權保障之範圍，旨在使犯罪嫌疑人及被告能充分行使防禦權，以維程序
之公平。法院審判刑事案件，如未踐行上開程序，非但有違上開規定，抑且違背憲法
第八條第一項所稱「非由法院依法定程序不得審問處罰」之規定，剝奪被告所應享有
之正當法律程序之保障，其審判程序即有重大瑕疵。原審於八十七年二月十八日審判
期日及先前訊問上訴人時，均未踐行上開告知程序（見原審卷第二十七頁背面、三十
九頁背面、五十六頁背面及六十九頁背面），自有害於上訴人防禦權之行使，原判決
此部分審判程序自難謂為適法。以上或係上訴意旨所指摘，或為本院得依職權調查之
事項，應認原判決有撤銷發回更審之原因。
據上論結，應依刑事訴訟法第三百九十七條、第四百零一條，判決如主文。
中      華      民      國    八十九    年      五      月    二十五    日
                              最高法院刑事第六庭
                                  審判長法官  紀  俊  乾
                                        法官  黃  正  興
                                        法官  陳  東  誥
                                        法官  張  春  福
                                        法官  韓  金  秀
      右正本證明與原本無異
                                              書  記  官
中      華      民      國    八十九    年      五      月    三十一    日


司法院資訊處製作；財團法人民間司法改革基金會備份。
